臺灣高等法院高雄分院刑事判決
111年度勞安上訴字第2號
上  訴  人  臺灣高雄地方檢察署檢察官
上  訴  人  
即  被  告  徐永全


上列上訴人因被告業務過失致死等案件，不服臺灣高雄地方法院
109年度勞安訴字第3號，中華民國111年2月25日第一審判決（起
訴案號：臺灣高雄地方檢察署108年度調偵字第781號），提起上
訴，本院判決如下：
    主  文
上訴駁回。
    理  由
一、本案經本院審理結果，認為第一審判決認事用法均無不當，
    應予維持，並引用如附件第一審判決書記載之事實、證據及
    理由。
二、檢察官上訴意旨略以：被告於警、偵及審判終結前之片刻，
    均始終否認過失罪責，企圖將責任推卸給已經無法再以言詞
    表達之被害人蘇○裕，以純粹係被害人蘇○裕個人不當之行為
    來掩飾其本人業務過失致人於死之罪責；縱於言詞辯論期日
    之最後表示願意認罪之意，然此僅足以顯見被告冀圖減輕刑
    責外，實無堪認其為罪責悔過之誠。況以本件被告前雖曾與
    告訴人成立調解約定，然迄審判終結之前，竟然全未履行其
    所承諾之義務，益足認被告在審判中之一切作為，均僅係依
    其個人最佳利益為考量之用心，全然不顧被害人家屬身心受
    創至鉅、求償無門等困境，是依其「犯罪所生之危害及損害
    」及「犯罪後之態度」等量刑因素以觀，原審法院就本件被
    告所犯過失致死罪，僅予量科有期徒刑6月，實有過輕之嫌
    ，容非妥適等語。
三、被告上訴意旨略以：案發當日被告僅偕同被害人前往工地現
    址與發包商游宏傑商討承包相關細節，根本尚未確定能否承
    攬工程，自不可能進場鋪設開工前之各項必要安全措施，本
    件意外發生時被告正與游宏傑在一樓討論工程細節，現址一
    樓有樓梯可通往二樓水泥屋頂，當被害人表示要先從樓梯上
    二樓察看時，被告疏於留意提防被害人上二樓水泥平台後，
    有可能會進一步踏上屋頂石棉瓦，亦未嚴格要求被害人佩帶
    安全帽、安全帶等預防高空墜落之設備，被告確有疏忽之處
    ，但被害人是有多年工作經驗之人，相當熟悉高空作業之安
    全規範，故其自身疏忽亦為本件意外發生之共同原因，被害
    人既與有相當程度之過失，原審未審酌及此作為量刑之參酌
    ，爰依法聲明上訴，請求撤銷原判決，從輕量刑等語。
四、法官於有罪判決中，究應如何量處罪刑，為實體法賦予審理
    法官裁量之刑罰權事項，法官行使此項裁量權，自得依據個
    案情節，參諸刑法第57條所定各款犯罪情狀之規定，於該法
    定刑度範圍內，基於合義務性之裁量，量處被告罪刑，此量
    刑之裁量權，固屬於憲法所保障法官獨立審判之核心，惟法
    院行使此項裁量權，亦非得以任意或自由為之，仍應受一般
    法律原理原則之拘束，即仍須符合法律授權之目的、法律秩
    序之理念、國民法律感情及一般合法有效之慣例等規範，尤
    其應遵守比例原則及平等原則之意旨，否則即可能構成裁量
    濫用之違法，亦即如非有裁量逾越或裁量濫用之違法情事，
    自不得擅加指摘其違法或不當。經查，原審量刑時已審酌被
    告以屋頂鐵皮或石棉瓦之裝修為業，當知在高處施工之危險
    性，竟未於其所僱用被害人前往高處進行作業前，提供符合
    法令規範之安全設備，因而造成被害人自高處摔落死亡，並
    致被害人家屬痛失親人，所生危害非輕。念及案發時被告與
    業主尚未簽訂承攬契約，僅屬簽約前之估價場勘階段，與承
    攬契約成立後仍拒不設置安全設施之情形相較，惡性相對較
    輕，兼衡被告犯後坦承犯行，暨告訴人雖以新臺幣（下同）
    600萬元達成調解，但迄今僅由保險理賠144萬8千8百元之犯
    後態度，及其智識程度、職業、家庭經濟狀況等一切情狀，
    量處有期徒刑6月，並諭知易科罰金之折算標準，經核原審
    已依刑法57條各款所列科刑事項，在適法範圍內加以裁量，
    其量定之刑罰，客觀上並未逾越法定刑度，亦無濫用裁量權
    限，或違反比例、公平及罪刑相當原則之情形，檢察官認原
    審量刑過輕，被告認量刑過重，均屬無理。至被害人未加注
    意，即任意踏足石棉瓦屋頂進行丈量作業，致發生本件憾事
    ，雖堪認本身亦有過失，然本院考量被告犯後與被害人家屬
    達成和解，僅由保險公司先行支付144萬元，其餘調解時被
    告同意於110年3月21日前先給付150萬元，並自110年4月起
    ，按月支付5萬元等節，被告均未依約履行，顯見被告根本
    無心賠償被害人家屬，是本院綜衡被告前開犯罪情節、犯後
    態度，認被害人於本件與有過失等節，雖未經原審予以審酌
    ，原審量刑仍屬妥適而無不當，至原判決犯罪事實未敘及被
    害人與有過失部分，雖稍有未合，然就本件結論尚無影響，
    故原判決仍應予維持。
五、綜上所述，檢察官及被告分執前詞指摘原判決不當，均無理
     由，均應予以駁回。
據上論斷，依刑事訴訟法第368條、第373條，判決如主文。
本案經檢察官伍振文提起公訴，檢察官陳俊宏提起上訴，檢察官
郭振昌到庭執行職務。
中　　華　　民　　國　　111 　年　　8 　　月　　17　　日
                  刑事第八庭　　審判長法　官　邱明弘
　　　　　　　　　　　　　　　　　　  法　官　林書慧
　　　　　　　　　　　　　　　　　 　 法　官　黃宗揚　　
以上正本證明與原本無異。
如不服本判決應於收受本判決後20日內向本院提出上訴書狀，其
未敘述上訴理由者，並得於提起上訴後20日內向本院補提理由書
狀（均須按他造當事人之人數附繕本）「切勿逕送上級法院」。
中　　華　　民　　國　　111 　年　　8 　　月　　17　　日
　　　　　　　　　　　　　　　　　　　書記官  秦富潔

附件：　　
臺灣高雄地方法院刑事判決
                                    109年度勞安訴字第3號
公　訴　人　臺灣高雄地方檢察署檢察官
被　　　告　甲○○
選任辯護人　呂郁斌律師
訴訟參與人  蘇○○（即被害人之女）  
兼  法  定
代  理  人  丙○○（即被害人之配偶）
                    住同上
上  二  人
代  理  人  蔡陸弟律師
上列被告因業務過失致死等案件，經檢察官提起公訴（108 年度
調偵字第781 號），本院判決如下：
    主  文
甲○○犯過失致死罪，處有期徒刑陸月，如易科罰金，以新臺幣
壹仟元折算壹日。
    事  實
一、甲○○係佳沁工程行（址設高雄市○○區○○路000 號1 樓）之實
    際負責人，且以更換屋頂鐵皮或石棉瓦等工程為業，為職業
    安全衛生法第2 條第3 款之雇主，而蘇○裕則受雇從事前開
    屋頂工程之相關作業事項。嗣因統一熱能工程有限公司（下
    稱統一熱能公司）有更換廠房屋頂石棉瓦之需求，甲○○遂應
    該公司負責人游金昌之邀，在與統一熱能公司簽訂承攬契約
    前之民國108 年4 月3 日9 時15分許，帶同員工蘇○裕前往
    該公司位於高雄市○○區○○路0 ○0 號之廠房進行勘查，並欲
    丈量該廠房屋頂石棉瓦所需更換之範圍，以利向統一熱能公
    司進行報價。惟甲○○本應注意在高度2 公尺以上之高處作業
    ，勞工有墜落之虞者，應使勞工確實使用安全帶、安全帽及
    其他必要之防護具，而依當時情況並無不能注意之情事，竟
    疏未注意員工蘇○裕有無確實使用安全帽、安全帶或其他護
    具，即任由蘇○裕在欠缺前開安全設備之情況下，獨自踏上
    距離地面9.65公尺之上址廠房石棉瓦屋頂開始丈量作業，後
    因該石棉瓦屋頂無法承受蘇○裕體重而破裂，蘇○裕旋即自屋
    頂墜落受傷，經送醫後仍不幸於108 年4月6 日7 時38分許
    宣告死亡。
二、案經丙○○訴由高雄市政府警察局林園分局報告臺灣高雄地方
    檢察署檢察官偵查起訴。
    理  由
一、證據能力部分：
    按被告以外之人於審判外之言詞或書面陳述，除法律有規定
    者外，不得作為證據，刑事訴訟法第159 條第1 項定有明文
    。又被告以外之人於審判外之陳述，雖不符刑事訴訟法第15
    9 條之1 至第159 條之4 之規定，而經當事人於審判程序同
    意作為證據，法院審酌該言詞陳述或書面陳述作成時之情況
    ，認為適當者，亦得為證據；當事人、代理人或辯護人於法
    院調查證據時，知有同法第159 條第1 項不得為證據之情形
    ，而未於言詞辯論終結前聲明異議者，視為有前項之同意，
    刑事訴訟法第159 條之5 亦有明定。查檢察官、被告甲○○
    及辯護人於本院行準備程序時，對本判決以下引用之證據資
    料，均同意有證據能力（見本院卷第119 頁），且迄於言詞
    辯論終結前均未聲明異議。經本院審酌各該證據作成時之情
    況並無違法或顯然不可信之瑕疵，爰認以之作為證據應屬適
    當，揆諸上開說明，應具證據能力。另本院後述所引用之非
    供述證據部分，與本案均有關聯性，且查無違反法定程序取
    得之情，依刑事訴訟法第158 條之4 規定反面解釋，亦具證
    據能力。
二、認定事實所憑之證據及理由：
  ㈠上揭事實，業據被告於本院審理中坦承不諱（見本院卷第353
     頁），核與證人即告訴人丙○○於警詢及偵查中；證人即統
    一熱能公司工程師游宏傑於警詢、偵訊及審理中；證人兼鑑
    定人即前高雄市政府勞工局勞動檢查處（下稱勞檢處）檢查
    員楊士輝於審判中之證述大致相符（見偵二卷第15至21頁、
    相卷第39至43頁、偵一卷第45至51頁、本院卷第285 至305 
    、307 至308 、310 、328 至334 頁），並有高雄市政府警
    察局林園分局大發分駐所108 年4 月3 日現場照片20張（見
    偵二卷第23至41頁）、高雄市立小港醫院108 年4 月6 日診
    斷證明書（見相卷第17頁）、同院108 年4 月6 日疑非病死
    病歷摘要報告表（見相卷第19頁）、臺灣高雄地方檢察署10
    8 年4 月6 日相驗筆錄（見相卷第37頁）、108 年4 月6日
    相驗屍體證明書（見相卷第45頁）、檢驗報告書（見相卷第
    47至57頁）、相驗照片（見相卷第63至69頁）、勞檢處108 
    年6 月3 日高市勞檢製字第10871008500 號函暨所附乙○○（
    即佳沁工程行）所僱勞工蘇○裕發生墜落災害致死重大職業
    災害檢查報告書（見相卷第111 至135 頁）、勞檢處108 年
    12月2 日高市勞檢製字第10872199600 號函暨所附被告與游
    金昌之勞檢處談話紀錄（見偵一卷第123 至130 頁）、佳沁
    工程行設立登記資料（見偵二卷第49至53頁）在卷可稽，足
    證被告前揭任意性自白與事實相符，堪可採信。
  ㈡按雇主對於在高度2 公尺以上之高處作業，勞工有墜落之虞
    者，應使勞工確實使用安全帶、安全帽及其他必要之防護具
    ，但經雇主採安全網等措施者，不在此限，職業安全衛生設
    施規則第281 條第1 項定有明文。查被告身為雇主，明知其
    與被害人蘇○裕前往上址廠房之目的係丈量屋頂石棉瓦之範
    圍，卻容任其所僱用之被害人於未配戴安全帽、安全帶等必
    要護具之情形下，即在高達9.65公尺之上址廠房屋頂石棉瓦
    上作業，且依當時情形並無不能注意之情事，被告未注意及
    此，對於被害人墜落之結果，自有過失。又被害人係因墜落
    受有傷害並因而死亡，是被告上揭過失與被害人死亡之結果
    間，具有相當因果關係，至為灼然。至起訴意旨雖認被告未
    在易踏穿材料構築之屋頂作業時，先規劃安全通道，並於屋
    架上設置適當強度，且寬度在30公分以上踏板，另於下方適
    當範圍裝設堅固格柵或安全網等防墜設施，且告訴人亦認被
    告並未指派屋頂作業主管，而分別有違反營造安全衛生設施
    標準第18條第1 項第3 款、同條第2 項之過失。惟參諸103
    年6 月26日之營造安全衛生設施標準部分條文修正條文對照
    表中之修法說明，前開條文所稱之「於易踏穿材料構築之屋
    頂從事作業」，係指：從事石綿瓦、塑膠浪板、採光罩、生
    鏽金屬板…等易踏穿材料構築之屋頂之「組立、修繕、拆除
    作業」。從而，由修法說明明確界定雇主於從事「組立、修
    繕、拆除作業」等承攬契約成立後之施工項目時始負有上開
    注意義務，應可合理推知立法者並未課予雇主在簽訂承攬契
    約前即有履行前揭注意義務之責任存在，況客觀上亦難以期
    待雇主於簽訂承攬契約前得在業主之工作處所預先規劃安全
    通道、設置踏板或防墜設施。準此，被告與統一熱能公司於
    本件事故發生時尚未簽訂承攬契約一情，既經本院認定如前
    ，則依上揭法規與修法說明，被告即未負有此等注意義務，
    自難認定被告有此部分之過失。
  ㈢綜上所述，本案事證明確，被告上開犯行洵堪認定，應依法
    論科。
三、論罪科刑：
  ㈠應適用之法律按行為後法律有變更者，適用行為時之法律，
    但行為後之法律有利於行為人者，適用最有利於行為人之法
    律，刑法第2條第1 項定有明文；次按主刑之重輕，依第33
    條規定之次序定之。刑之重輕，以最重主刑為準，依前二項
    標準定之。最重主刑相同者，參酌下列各款標準定其輕重：
    一、有選科主刑者與無選科主刑者，以無選科主刑者為重。
    二、有併科主刑者與無併科主刑者，以有併科主刑者為重。
    三、次重主刑同為選科刑或併科刑者，以次重主刑為準，依
    前二項標準定之，刑法第35條第1 項、第3 項亦有明定。查
    被告為從事業務之人，惟被告行為後，刑法第276 條於108 
    年5 月29日修正公布，並於同年5 月31日施行，而修正前刑
    法第276 條第2 項原規定：「從事業務之人，因業務上之過
    失犯前項之罪者，處5 年以下有期徒刑或拘役，得併科3 千
    元以下罰金。」，修正後基於刑罰平等原則，不區分普通過
    失或業務過失責任，刪除上開條項關於業務過失致死之罪名
    規定，而回歸適用過失致死罪之規定，並提高原普通過失致
    死之法定刑，是修正後同法第276 條規定：「因過失致人於
    死者，處5 年以下有期徒刑、拘役或50萬元以下罰金。」，
    則於比較修正前、後規定刑之輕重時，應依刑法第35條規定
    定之，而因上開修正前、後之規定，最重主刑均同為5 年以
    下有期徒刑，自應依同條第3 項後段規定，參酌同項各款標
    準以定刑之輕重，基此，修正前之規定有併科罰金之規定，
    修正後則無，參酌同條項第2 款「有併科主刑者與無併科主
    刑者，以有併科主刑者為重」之規定，應以修正前之業務過
    失致死罪為重。此外，修正前之業務過失致死罪，其主刑僅
    能選科「有期徒刑或拘役」，但修正後過失致死罪之主刑則
    可選科「有期徒刑、拘役或罰金」，在最重主刑相同下，依
    刑法第35條第3 項第1 款，以無從選科罰金刑之舊法為重。
    故經比較結果，行為時之修正前規定顯非有利於被告，揆諸
    前揭規定之意旨，自應依刑法第2 條第1 項但書規定，適用
    修正後最有利於被告之裁判時法處斷。即應以裁判時之刑法
    第276 條對被告較為有利，檢察官認本件被告係犯修正前之
    業務過失致死罪顯有誤會。是核被告所為，係犯刑法第276 
    條之過失致死罪；及職業安全衛生法第40條第1 項之雇主違
    反同法第6 條第1 項第5 款規定致發生死亡災害罪。又被告
    以一行為同時觸犯上開2 罪名，為想像競合犯，應依刑法第
    55條規定，從一重之過失致死罪處斷。
  ㈡量刑審酌爰以行為人之責任為基礎，審酌被告以屋頂鐵皮或
    石棉瓦之裝修為業，當知在高處施工之危險性，竟未於其所
    僱用之被害人前往高處進行作業前，提供符合法令規範之安
    全設備，因而造成被害人自高處摔落死亡，並致被害人家屬
    痛失親人，所生危害非輕。惟念被告犯後終能坦承犯行，態
    度尚可，且本件案發時被告與業主尚未簽訂承攬契約，而僅
    屬簽約前之估價場勘階段，與承攬契約成立後仍拒不設置安
    全設施之情形相較，惡性相對較輕。再兼衡被告與告訴人雖
    以新臺幣（下同）600 萬元與告訴人調解成立，但迄今僅由
    保險理賠144 萬8 千8 百元，而尚未支付賠償款項予告訴人
    等情，有本院110 年度雄司附民移調字第178 號調解筆錄及
    告訴人之刑事陳報狀可參（見本院卷第187 至188 、207 頁
    ）。並考量被告自陳高職畢業之智識程度，離婚，現以打零
    工為生，月薪至多為4 萬多元，須扶養父母及兩名未成年子
    女之家庭經濟狀況等一切情狀（見本院卷第354 頁），量處
    如主文所示之刑，並諭知易科罰金之折算標準，以資懲儆。
    另被告迄今未支付賠償款項，復無履行調解條件之財務規劃
    ，難認有暫不執行為適當之情事，爰不予宣告緩刑。
據上論斷，應依刑事訴訟法第299 條第1 項前段，職業安全衛生
法第40條第1 項，刑法第2 條第1 項但書、第11條前段、第276
條、第55條、第41條第1 項前段、刑法施行法第1 條之1 第1 項
，判決如主文。
本案經檢察官伍振文提起公訴，檢察官陳俊秀到庭執行職務。
中　　華　　民　　國　 111　　年　　2 　　月　　25　　日
                  刑事第八庭    審判長法  官  林英奇

                                      法  官  何一宏

                                      法  官  黃傳堯
以上正本證明與原本無異。
如不服本判決應於收受判決後20日內向本院提出上訴書狀，並應
敘述具體理由。其未敘述上訴理由者，應於上訴期間屆滿後20日
內向本院補提理由書(均須按他造當事人之人數附繕本)「切勿逕
送上級法院」。
中　　華　　民　　國　 111　　年　　2 　　月　　25　　日
                                      書記官  黃振羽
附錄本判決論罪科刑法條：
職業安全衛生法第40條第1項
違反第6 條第1 項或第16條第1 項之規定，致發生第37條第2 項
第1 款之災害者，處3 年以下有期徒刑、拘役或科或併科新臺幣
30萬元以下罰金。
中華民國刑法第276條
因過失致人於死者，處5 年以下有期徒刑、拘役或50萬元以下罰
金。